臺灣臺東地方法院刑事判決
110年度訴字第13號
公  訴  人  臺灣臺東地方檢察署檢察官
被      告  李朝春



選任辯護人  傅爾洵律師
上列被告因違反森林法案件，經檢察官提起公訴（108年度偵字
第3181號），被告於準備程序中就被訴事實為有罪之陳述，經本
院裁定行簡式審判程序，判決如下：
    主  文
李朝春犯水土保持法第三十二條第四項之非法占用致水土流失未
遂罪，處有期徒刑肆月，如易科罰金，以新臺幣壹仟元折算壹日
。緩刑貳年，並應於判決確定之日起壹年內，向公庫支付新臺幣
拾萬元。
    事  實
一、適用簡式審判程序之有罪判決書之製作，準用第454 條之規
    定，刑事訴訟法第310 條之2 定有明文。本案犯罪事實及證
    據，除更正並補充如下外，其餘均引用如附件檢察官起訴書
    之記載：
  ㈠犯罪事實欄一第5至7行記載「不得擅自墾殖、占用，竟意圖
    為自己不法之利益，基於違反森林法之犯意，於民國108年9
    月間，擅自雇用不知情之游憲勇在上開公有之保安林地上」
    更正記載為「不得擅自占用，竟意圖為自己不法之利益，基
    於非法占用之犯意，於民國108年9月間，擅自雇用不知情之
    游憲勇在上開公有林地上」。
  ㈡犯罪事實欄一第8至9行記載「占用面積約10.58公尺（B區9.8
    5+C區0.73）平方公尺」補充記載為「占用面積約10.58公尺
    （B區9.85+C區0.73）平方公尺，惟未致生水土流失而未遂
    」。
  ㈢證據部分增列補充：「被告於本院準備程序及審理期日之自
    白、行政院農業委員會林務局臺東林區管理處110年2月18日
    東政字第1107100788號函暨附件、110年3月22日東政字第11
    07101457號函暨附件」。
　　事實及理由
二、論罪科刑：
  ㈠論罪
    ⒈按森林法第51條、水土保持法第32條等規定，就「於他人
      森林或林地內」、「在公有或私人山坡地或國、公有林區
      或他人私有林區內」，擅自墾殖、占用者，均設有刑罰罰
      則，考其立法意旨，均在為保育森林資源，維持森林植被
      自然原貌，維護森林資源永續利用，及確保水源涵養和水
      土保持等目的，其所保護之法益均為自然資源林木及水源
      之永續經營利用，為單一社會法益；就擅自占用他人土地
      而言，復與刑法第320 條第2 項之竊佔罪要件相當，第以
      各該刑罰條文所保護者既為內涵相同之單一社會法益，是
      則一行為而該當於上揭森林法、水土保持法及刑法竊佔罪
      等相關刑罰罰則，此即為法規競合現象，自僅構成單純一
      罪，並應依法規競合吸收關係之法理，擇一適用水土保持
      法第32條規定論處（最高法院96年度台上字第1498號判決
      意旨參照）。查本案土地為行政院依水土保持法、山坡地
      保育利用條例所核定公告之「山坡地」，及森林法所指之
      「森林」等情，有行政院農業委員會林務局臺東林區管理
      處110年3月22日東政字第1107101457號函暨附件、土地登
      記公務用謄本各1 份（見交查卷第59頁，本院卷第51至54
      頁）在卷可佐，是被告所為同時該當山坡地保育利用條例
      第34條第4 項、第1 項、森林法第51條第5 項、第1 項、
      刑法第320 條第3 項、第2 項等罪，然按水土保持法第32
      條與山坡地保育利用條例、森林法、刑法前開規定相互間
      ，均具有特別、普通之法律競合關係，倘一行為該當該等
      規定，僅構成單純一罪，並應優先適用水土保持法第32條
      之規定論處（最高法院86年度台上字第2919號、93年度台
      上字第3380號裁判要旨參照）；從而，本件被告所為應優
      先適用水土保持法第32條之規定，不另論以山坡地保育利
      用條例第34條第4 項、第1 項、森林法第51條第5 項、第
      1 項、刑法第320 條第3 項、第2 項等罪，附此敘明。
    ⒉次按水土保持法第32條所規定之犯罪行為態樣，稽諸同條
      第1 項前段規定，可區分為「墾殖」、「占用」及從事同
      法第8 條第1 項第2 至5 款之「開發」、「經營」或「使
      用」。查被告在本案土地上埋設水管、馬達及裝設電箱等
      行為，經本院認定如前，所為具有占據、排除他人管領力
      之性質，顯非開墾荒地以種植作物為目的之「墾殖」，從
      而，被告本件犯罪行為態樣足認係水土保持法第32條第1 
      項前段所指之「占用」。
　　⒊再按水土保持法第32條第1 項前段在公有或私人山坡地內
      未經同意擅自墾殖、占用或從事開發、經營或使用，致生
      水土流失或毀損水土保持之處理與維護設施罪，為實害犯
      ，以發生水土流失或毀損水土保持之處理與維護設施之結
      果為必要；如已實施上開犯行，而尚未發生水土流失或毀
      損水土保持之處理與維護設施之結果者，應屬同條第4 項
      未遂犯處罰之範疇（最高法院90年度台上字第5821號裁判
      要旨參照）。查本案土地為公有山坡地，有行政院農業委
      員會林務局臺東林區管理處110年3月22日東政字第110710
      1457號函暨附件（見本院卷第51至54頁）在卷可稽，經被
      告埋設水管、馬達及裝設電箱後，未生有何水土流失之情
      事，有臺東縣政府109年4月16日府農土字第1090076973號
      函1 份（交查卷第53至55 頁）在卷可佐，揆諸前開說明
      ，被告本件所犯核屬未遂犯。
    ⒋核被告所為，係犯水土保持法第32條第4 項、第1 項前段
      之非法占用致水土流失未遂罪。至於公訴意旨就被告所為
      論以森林法第51條第1項之擅自占用他人林地罪（起訴書
      認構成森林法第51條第3項加重規定部分，業經檢察官當
      庭更正刪除之），然查該本案土地為行政院依水土保持法
      公告之「山坡地」，業如前述，是公訴意旨此部分所論，
      尚有未妥，惟二者基本社會事實同一，本院自得依刑事訴
      訟法第300條規定，予以變更起訴法條，附此敘明之。另
      查被告本件所犯未致本案土地生有何水土流失情事，業經
      本院認定如前，是其侵害法益情節顯較諸既遂犯為輕，爰
      依刑法第25條第2項規定，按既遂犯之刑減輕之。末被告
      係僱用不知情之游憲勇，為事實欄一所載之犯行，屬間接
      正犯。
 ㈡科刑
 　爰審酌被告為一己私利，罔顧山坡地水土保持及自然生態維
   護之不易，未先徵得公有山坡地所有權人或管理權人之同意
   ，恣意在公有山坡地內為起訴書所載之占用行為，所為實有
   不該；惟念及被告並無前科，素行尚佳，有臺灣高等法院被
   告前案紀錄表在卷可稽，於犯後尚能坦承犯行，態度尚可，
   且依現場照片所示，被告現已移除全數地上物，而無占有情
   形，有臺灣臺東地方檢察署109年4月10日現場履勘筆錄及照
   片（見交查卷第43至51頁）在卷可佐，可見其已有悔改之心
   ；兼衡被告本案犯罪之動機、目的、非法墾殖之期間、對山
   坡地水土資源保育影響及造成侵害之程度；暨被告之智識程
   度為高中肄業，從事養蝦事業，每月收入新臺幣2至3萬元，
   無須扶養他人，身體狀況不佳（見本院卷第84頁）等一切情
   狀，量處如主文所示之刑，併諭知易科罰金之折算標準。
 ㈢緩刑
   被告未曾因故意犯罪受有期徒刑以上刑之宣告，有臺灣高等
   法院被告前案紀錄表（見本院卷第65頁）在卷可稽，本院審
   酌其係因一時失慮致罹刑典，犯後尚能坦承犯行，態度尚佳
   ，認其等經此次偵、審程序及刑之宣告，當知所警惕，應無
   再犯之虞，故本院認對被告所宣告之刑以暫不執行為適當，
   爰依刑法第74條第1項第1 款規定諭知緩刑期間如主文所示，
   以啟自新；惟為使被告知所警惕，仍有賦予一定負擔之必要
   ，爰依刑法第74條第2 項第4 款規定，分別命其等於判決確
   定之日起1 年內，向公庫支付如主文所示之金額，以期自省
   。
三、沒收
  ㈠按刑法第11條規定：「本法總則於其他法律有刑罰、保安處
    分或沒收之規定者，亦適用之。但其他法律有特別規定者，
    不在此限」。刑法施行法第10條之3 第2 項亦規定：「105
    年7 月1 日前施行之其他法律關於沒收、追徵、追繳、抵償
    之規定，不再適用」，明白揭示「後法優於前法」之原則；
    但沒收新制施行後其他法律另有特別規定者，仍維持本條「
    特別法優於普通法」之原則。又按105 年11月30日修正公布
    之水土保持法第32條第5 項規定：「犯本條之罪者，其墾殖
    物、工作物、施工材料及所使用之機具，不問屬於犯罪行為
    人與否，沒收之」，且修法理由說明：「考量山坡地因其自
    然條件特殊，不適當之開發行為易導致災害發生，甚至造成
    不可逆之損害。為減少違規行為人僥倖心理，避免該等犯罪
    工具因非屬犯罪行為人所有而無法沒收，致使犯罪成本降低
    ，而無法達到嚇阻之目的。爰修正擴大沒收範圍，將第5 項
    修正為『犯本條之罪者，其墾殖物、工作物、施工材料及所
    使用之機具，不問屬於犯罪行為人與否，沒收之。』，以為
    刑法第38條第2 項之特別規定」，是水土保持法第32條第5
    項應為刑法第38條第2 項之特別規定，固應優先適用。惟按
    刑法第38條之2 第2 項規定，「宣告前2 條之沒收或追徵，
    有過苛之虞、欠缺刑法上之重要性、犯罪所得價值低微，或
    為維持受宣告人生活條件之必要者，得不宣告或酌減之。」
    ，該立法理由說明：「為符合比例原則，兼顧訴訟經濟，爰
    參考德國刑法第73C 條及德國刑事訴訟法第430 條第1 項之
    規定，增訂過苛調節條款，於宣告沒收或追徵於個案運用有
    過苛之虞、欠缺刑法上之重要性或犯罪所得價值低微之情形
    ，得不予宣告沒收或追徵，以節省法院不必要之勞費，並調
    節沒收之嚴苛性。考量義務沒收對於被沒收人之最低限度生
    活產生影響，允由法院依個案情形不予宣告或酌減之，以保
    障人權」，是依上開「保障人權、避免過苛」之立法目的，
    本條項於其他法律之義務沒收亦應有適用。
  ㈡經查，被告雇用挖土機司機游憲勇以怪手機具在本案土地上
    進行挖掘，業經本院認定如前，故該怪手機具為被告犯罪所
    使用之機具無訛。然該挖土機未經扣案，雖證人游憲勇證稱
    係由被告養蝦場之怪手挖掘等語（見交查卷第28至29頁），
    然為被告所否認，且卷內復無積極證據足認挖土機司機游憲
    勇使用之怪手機具為被告所有或該怪手機具之所有人知情，
    則倘沒收該未扣案之挖土機，對該不知情之怪手機具所有人
    顯屬過苛，爰不予宣告沒收，併予敘明。
四、依刑事訴訟法第449 條第1 項、第3 項、第454 條第2 項、
    第300條，水土保持法第32條第4 項、第1 項，刑法第11條
    前段、第25條、第41條第1 項前段、第74條第1 項第1 款、
    第2 項第4款，逕以簡易判決處刑如主文。
五、如不服本判決，得自收受送達之翌日起20日內向本院提出上
    訴狀，上訴於本院第二審合議庭（須附繕本）。
中　　華　　民　　國　　110 　年　　4 　　月　　22　　日
                  刑事第三庭  法  官  徐晶純
以上正本證明與原本無異。
如不服本判決應於收受送達後20日內向本院提出上訴書狀，並應
敘述具體理由；其未敘述上訴理由者，應於上訴期間屆滿後20日
內向本院補提理由書（均須按他造當事人之人數附繕本）。「切
勿逕送上級法院」。告訴人或被害人對於本判決如有不服，請書
具不服之理由狀，請求檢察官上訴者，其上訴期間之計算係以檢
察官收受判決正本之日期為準。　　　　　　　　　
                              書記官  尹  瑋
中　　華　　民　　國　　110 　年　　4 　　月　　22　　日
　　　　　　　　　
附錄本案論罪科刑法條：
水土保持法第32條
在公有或私人山坡地或國、公有林區或他人私有林區內未經同意
擅自墾殖、占用或從事第八條第一項第二款至第五款之開發、經
營或使用，致生水土流失或毀損水土保持之處理與維護設施者，
處六月以上五年以下有期徒刑，得併科新臺幣六十萬元以下罰金
。但其情節輕微，顯可憫恕者，得減輕或免除其刑。
前項情形致釀成災害者，加重其刑至二分之一；因而致人於死者
，處五年以上十二年以下有期徒刑，得併科新臺幣一百萬元以下
罰金；致重傷者，處三年以上十年以下有期徒刑，得併科新臺幣
八十萬元以下罰金。
因過失犯第一項之罪致釀成災害者，處一年以下有期徒刑，得併
科新臺幣六十萬元以下罰金。
第一項未遂犯罰之。
犯本條之罪者，其墾殖物、工作物、施工材料及所使用之機具，
不問屬於犯罪行為人與否，沒收之。
　
附  件